【裁判字號】    89,上訴,2268
【裁判日期】    890511
【裁判案由】    違反著作權法
【裁判全文】
臺灣高等法院刑事判決                  八十九年度上訴字第二二六八號
    上  訴  人  台灣台北地方法院檢察署檢察官
    上  訴  人
    即  被  告  仁雅股份有限公司
    兼  代表人  丙○○
    共      同
    選任辯護人  謝穎青
                魏家宏律師
                曾惠仙
右上訴人，因被告違反著作權法案件，不服臺灣台北地方法院八十八年度訴字第三五
八號，中華民國八十九年五月十一日第一審判決（起訴案號：臺灣台北地方法院檢察
署八十七年度偵續字第三九四號）提起上訴，本院判決如左：
    主      文
上訴駁回。
    事      實
一、丙○○係設於臺北市松山區○○○路○段十二號一樓仁雅股份有限公司（下稱仁
    雅公司）之負責人，於民國八十年三月一日，就乙○○享有音樂著作權、吉馬唱
    片錄音帶有限公司（下稱吉馬公司）發行之「為你唱一首歌」歌曲，取得授權重
    製在「臺灣流行歌曲精華九」之雷射碟影片及錄影帶內，並約定在台、澎、金、
   馬地區發行銷售、且僅限一次使用，違者依違反著作權法論。詎丙○○竟基於意
    圖銷售之概括犯意，於八十年間起至八十六年間止未再取得乙○○之授權，先後
    多次在仁雅公司上址，擅自將上開歌曲重製在其所有之「臺灣流行情歌對唱二」
    之雷射碟影片內，並發行銷售予不特定之人牟利。
二、案經吉馬公司、乙○○訴由臺灣臺北地方法院檢察署檢察官偵查起訴。
    理      由
一、「為你唱一首歌」有罪部分：
（一）訊據被告丙○○固不否認未經告訴人吉馬公司、乙○○之同意，將「為你唱一
      首歌」歌曲重製在其所有之「台灣流行情歌對唱二」之雷射碟影片內，並發行
      、銷售，惟矢口否認有何違反著作權之犯意，辯稱：仁雅公司所出版發行之伴
      唱錄影帶、碟影片為數眾多，加以業務人員流動更替之故，致一時作業疏忽，
      將「為你唱一首歌」製作在「台灣流行情歌對唱二」碟影片內，嗣後伊發現此
      項疏忽後，立即支付兩倍於一般平均市價之使用費新臺幣十萬五千元予吉馬公
      司，吉馬公司並已領取該款項，伊主觀上並無不法侵害他人著作權之故意云云
      。惟查右揭事實，業據告訴代理人甲○○律師指訴綦詳，且按錄影節目送審應
      檢附各歌曲使用同意書，同意書應依歌曲曲目順序排列，並註明歌曲名稱及同
      意使用之範圍，行政院新聞局所頒佈之「錄影節目送審須知」第四條第e款定
      有明文，又審閱卷附被告仁雅公司與告訴人吉馬公司或其他音樂著作財產權人
      所簽訂之多紙同意（合約）書，雙方均約定僅使用一次，及被告仁雅公司應送
      達成品於授權人存查，以確保無誤，準此，被告製作新版碟影片時既先須就碟
      影片內之所有歌曲取得詞曲著作權人之授權，再按歌曲曲目檢附同意書，送請
      主管機關審查，主管機關審查符合上開規定予以核准後，始得發行，且被告係
      仁雅公司之負責人，以發行伴唱錄影帶、雷射碟影片為業，對相關發行作業程
      序自相當熟稔，對於詞曲是否業經合法授權，注意力更較一般人為高，再者，
      系爭碟影片亦經主管機關行政院新聞局審查核准（核准字號局錄碟字第○○○
      一三三號），此有「台灣流行情歌對唱二」雷射碟影片封面及封底影本各乙紙
      在卷可資佐證，綜合上情，若謂被告係因曲目眾多、業務繁雜而一時疏忽，顯
      與常理有違。再者，縱使仁雅公司事後支付該首歌曲之使用費，並經吉馬公司
      領取，亦不因此卸免其刑責，此外，復有「為你唱一首歌」之著作權執照、同
      意書、八十六年八月十五日統一發票及送貨單影本各乙紙附卷可稽，被告所辯
      核係卸責之詞，委無足採，事證明確，被告犯行堪以認定。
（二）按著作權法於八十七年一月二十一日修正公佈施行，同法第九十一條第二項、
      第九十三條第三款之法定刑未經修正，僅同法第九十一條第二項修正前規定「
      意圖銷售或出租而擅自重製他人著作者」，修正後規定「意圖銷售或出租而擅
      自以重製之方法侵害他人之著作財產權者」，查本案被告自八十年至八十六年
      間連續擅自重製「為你唱一首歌」並銷售之，係在著作權法修正之前，比較上
      開二規定結果，以修正後之著作權法第九十一條第二項、第九十三條第三款規
      定對被告有利，依刑法第二條第一項前段規定，自應適用新法。核被告丙○○
      所為係犯著作權法第九十一條第二項、第九十三條第三款之罪。被告丙○○先
      後多次擅自重製後銷售之犯行，均時間緊接，方法相同，觸犯構成要件相同之
      罪名，顯係基於概括犯意為之，均為連續犯，應依刑法第五十六條之規定以一
      罪論，並加重其刑。被告丙○○為達銷售圖利之目的，而重製「為你唱一首歌
      」詞曲，所犯上開二罪間，有方法結果之牽連關係，應從一重之著作權法第九
      十一條第二項之罪處斷。被告丙○○係被告仁雅公司之代表人，被告丙○○因
      執行職務而犯同法第九十一條第二項、第九十三條第三款之罪，應依同法九十
      一條第二項處罰，依同法第一百零一條第一項規定，對被告仁雅公司亦科以同
      法第九十一條第二項之罰金。公訴人於起訴書犯罪事實欄雖僅述及被告於八十
      六年間之一次重製後銷售之行為，惟因與前揭未起訴之犯行有連續犯裁判上一
      罪之關係，為起訴效力所及，本院自應併予審理，附此敘明。原審以被告等罪
      證明確，適用著作權法第九十一條第二項、第九十三條第三款、第一百零一條
      第一項、刑法第二條第一項但書、第十一條、第五十六條、第五十五條、第七
      十四條第一款爰審酌被告丙○○雖心存僥倖，觸犯刑典，惟事後已加倍賠償告
      訴人，業據告訴代理人甲○○供明在卷，及其素行、所生危害、犯後態度等一
      切情狀，分別量處丙○○有期徒刑捌月，仁雅股份有限公司處罰金新臺幣壹拾
      萬元，又以被告丙○○前未曾受有期徒刑以上刑之宣告，有臺灣高等法院檢察
      署刑案紀錄簡覆表一份附卷可憑，其事後業已加倍賠償告訴人損失，已如前述
      ，其經此起訴審判程序之教訓後，當知所警惕，信無再犯之虞，認對其所宣告
      之刑，以暫不執行為適當，併予宣告緩刑二年，以啟自新。認事用法均無不合
      ，量刑亦屬適當，被告等上訴論旨，猶執陳詞，空言否認犯罪，指摘原判決不
      當，為無理由，應予駁回。
二、「愛拼才會贏」等四十五首歌（詳如附表所載）無罪、不受理部分：
（一）公訴意旨略以：被告仁雅公司、其代表人被告丙○○自七十九年起至八十三年
      間，先後陸續就「愛拼才會贏」、「愛情的騙子我問你」、「浪子的心情」、
      「乾一杯」等四十五首歌曲，向享有音樂著作權之吉馬公司及乙○○取得授權
      在「臺灣流行歌曲精華系列」之錄影帶及雷射碟影片內使用乙次，惟不包括公
      開播送、公開上映之權利。詎被告仁雅公司擅自將上開歌曲重製於「台灣流行
      歌曲經曲一、二（等）」及「台語懷念老歌精華二」等十片雷射碟影片，封面
      上均貼有行政院新聞局核准之公開播映之黃色標籤，做為公開播送（映）之用
      ，並賣與各地KTV、卡拉 OK，擅自作公開播送（映）之用，因認被告等涉有違
      反著作權法第九十二條擅自公開播送、公開上映罪（公訴人起訴書犯罪事實欄
      述及公開上映、公開播送行為，顯係漏載該條文）、第一百零一條第一項之罪
      嫌。按「音樂著作」及「視聽著作」為不同之著作，此觀著作權法第五條第一
      項第二、七款分別為例示即明。又著作財產權人得授權他人利用著作，著作權
      法第三十七條第一項亦載有明文，而一般伴唱錄影帶或雷射碟影片係利用詞曲
      「音樂著作」所製作之「視聽著作」。又著作權法第三條第一項第五款明定所
      謂「重製」：係指以印刷、複印、錄音、影像、攝影、筆錄或其他方法有形之
      重複製作。於劇本、音樂著作或其他類似著作演出或播送時予以錄音或錄影；
      或依建築設計圖或建築模型建造建築者，亦屬之。揆諸前揭規定，倘詞曲「音
      樂著作」之著作財產權人授權他人利用「音樂著作」，而製作成錄影帶或雷射
      碟影片之「視聽著作」，即屬合法之「重製」，否則若未經合法授權利用，即
      應為非法之「擅自重製」。再者，「公開播送」、「公開上映」乃分屬不同性
      質之著作財產權權能，所謂「公開播送」：指基於公眾接收訊息為目的，以有
      線電、無線電或其他器材，藉聲音或影像向公眾傳達著作內容。由原播送人以
      外之人，以有線電或無線電將原播送之聲音或影像向公眾傳達者，亦屬之；而
      「公開上映」係指：以單一或多數視聽機或其他傳送影像之方法於同一時間向
      現場或現場以外一定場所之公眾傳達著作內容；著作權法第三條第一項第七、
      八款分別有明文為定義。依前開定義，所謂「公開播送」乃分為無線播送、有
      線播送或其他器材播送。而所謂「無線播送」係以公眾接受訊息為目的，以無
      線通訊之方式傳達著作內容，例如電台及無線電視之廣播播送；而所謂「有線
      播送」亦係以公眾接受訊息為目的，而以有線電通訊之方式傳達著作內容，例
      如有線電視系統之播送。因此，「公開播送」之播放者與接受訊息之觀眾或聽
      眾乃分屬不同之地點。反之，「公開上映」則係指以單一或多數視聽機或其他
      傳送影像之方法於同一時間向現場或現場以外一定場所之公眾傳達著作內容，
      亦即以單一或多數視聽機或其他傳送影像之方法，將視聽著作內容以影像再現
      於現場或現場以外一定場所之公眾，例如在電影院、餐廳、ＫＴＶ店、旅館房
      間．．．等場所以單一或多數視聽機或其他傳送影像之方法放映視聽著作。因
      此，「公開上映」之播映者與收看者都在同一現場。又同法第二十五條規定：
「著作人專有公開上映其視聽著作之權利」，是詞曲「音樂著作」並無「公開
      上映權」甚明。另同法第二十四條則規定：著作人專有公開播送其著作之權利
      。但將表演重製或公開播送後再公開播送者，不在此限。足見詞曲「音樂著作
      」及「視聽著作」均有此「公開播送權」。從而，參照前揭說明，錄影帶或雷
      射碟影片業者製作之「視聽著作」雖有利用他人之詞曲「音樂著作」，惟該業
      者製作之「視聽著作」既為獨立之著作，則被利用之詞曲「音樂著作」即成為
      該錄影帶或雷射碟影片內「視聽著作」之部分內容，故該電腦伴唱機內之「視
      聽著作」於「公開上映」時，應僅須得該「視聽著作」財產權人之同意或授權
      即可。
（三）訊據被告丙○○矢口否認有何違法公開播送（映）之行為，辯稱：當時與告訴
      人吉馬公司、乙○○所簽訂之同意書並未限制被告等如何使用標籤，同意書中
      有關「爾後公開播收權益」仍歸告訴人之約定，雙方之真意係表示其就被告等
      發行產品於日後公開演出或公開播送時，告訴人仍保有收取權利金等權利，而
      非表示告訴人即以該規定限制被告等發行重製產品之形式、用途、或使用標籤
      ，且系爭碟影片依法送請行政院新聞局審查，核驗結果亦認本件申請書與系爭
      同意書所載之內容並無二致，授權被告等使用黃色標籤等語。查KTV、卡拉 OK
      業者將視聽著作（伴唱帶）透過電視螢光幕顯現於消費者之行為，並未以無線
      或有線之方式輸送訊號，故為「公開上映」而非「公開播送」，本件檢察官起
      訴被告等將擅自重製之雷射碟影片賣予各地KTV、卡拉 OK，擅自作公開播送（
      映）之用，實為「公開上映」而非「公開播送」行為，而揆諸前揭說明，詞曲
      「音樂著作」人並無「公開上映」之權能，則被告等將系爭雷射碟影片銷售予
      KTV、卡拉 OK業者「公開上映」之行為，自無侵害告訴人之音樂著作可言，此
      外，復查無其他積極證據足認被告等確有公開播送系爭雷射碟影片之行為，不
      能證明被告等犯罪，此部分自應依法諭知無罪之判決。原審以調查證據結果，
      斟酌全辯論意旨，認不能證明被告犯罪，而為被告無罪之諭知，核無不當，檢
      察官上訴意旨仍執前詞認應成立犯罪，指摘原判決不當，為無理由，應予駁回
      。
據上論斷，應依刑事訴訟法第三百六十八條判決如主文。
本案經檢察官費玲玲到庭執行職務。
中      華      民      國    八十九    年    九      月    二十七    日
                              臺灣高等法院刑事第十一庭
                                  審判長法  官  楊  照  男
                                        法  官  王  詠  寰
                                        法  官  楊  炳  禎
右正本證明與原本無異。
如不服本判決應於收受送達後十日內向本院提出上訴書狀，其未敘述上訴之理由者並
得於提起上訴後十日內向本院補提理由書（均須按他造當事人之人數附繕本）。
                                        書記官  廖  素  花
中      華      民      國    八十九    年      十      月      三      日
附錄：本案論罪科刑法條全文
著作權法第九十一條第二項：
意圖銷售或出租而擅自以重製之方法侵害他人之著作財產權者，處六月以上五年以下
有期徒刑，得併科新臺幣三十萬元以下罰金。


司法院資訊處製作；財團法人民間司法改革基金會備份。
